【裁判字號】    88,簡上,423
【裁判日期】    891110
【裁判案由】    返還墊款
【裁判全文】
臺灣臺中地方法院民事判決    八十八年度簡上字第四二三號
    上  訴  人    甲○○
    被上訴人      丙○○
    訴訟代理人    李清輝律師
    複  代理人    楊俊彥律師
                  乙○○律師
右當事人間請求返還墊款事件，上訴人對於中華民國八十八年八月十日臺灣臺中地方法院豐
原簡易庭八十八年度簡上字第四二三號第一審判決提起上訴，本院判決如左：
    主      文
上訴駁回。
第二審訴訟費用由上訴人負擔。
    事      實
甲、上訴人方面：
一、聲明：原判決廢棄。被上訴人應給付上訴人新台幣（下同）參拾萬元，及自民國八十六
    年四月十七日止至清償日止，按年息百分之五計算之利息。
二、陳述：除與原判決記載相同者，茲引用之外，補稱：
（一）依被上訴人寫具之委託書第五條關於若委託人未能履約時，委託人應按習慣賠償之約
      定，本件系爭房地買賣受託人代收定金壹百萬元，係被上訴人應給付與上訴人之房地
      價金，亦經被上訴人同意，被上訴人且尚積欠其價金，因其無力給付價金才願意將已
      給付之之四百萬元價金委任由上訴人與訴外人侯玉鄉共同代售房屋事宜作為積欠之價
      金，且依約本件委任契約期限僅四個月，但已收受訂金則延長有限期限至簽約日，是
      因被上訴人以存證信函聲明拒絕簽約，故兩造間之委任關係尚未解除，且委任關係應
      存在於上訴人與被上訴人間。
（二）被上訴人所稱系爭房屋原始起造人為上訴人，因該房屋有違法增建之瑕疵，以致訴外
      人林玫玲發現而解除買賣契約，但此實為上訴人於八十五年一月間取得使用執照並辦
      理過戶手續於被上訴人，被上訴人自行委託增建違法之一、二、三、四樓違章建築工
      程，該增建工程於簽訂委託書之八十五年九月二十二日前已完工，被上訴人僅給付該
      增建工程款訂金一十六萬元，即無法再自行支付，被上訴人以上訴人自行增建違法工
      程乃推卸責任，況訴外人林玫玲簽訂買賣契約時之八十五年十一月二十六日該四樓房
      屋即已全部施工完成。
（三）原審判決以代收房地買賣訂金契約書第二點之約定，認上訴人與訴外人林玫玲間關於
      房屋增建部分之可能瑕疵，於簽約時即有所表見，故上訴人自行賠償該筆三十萬元，
      其實真意應為其他新增設備費用又三百七十五萬元支票係產權擔保，被上訴人既已交
      還上訴人則毋庸贅言敘述；被上訴人有委託其去解除契約，其就有權處理違約事宜，
      而調解書所記載由上訴人返還訴外人林玫玲一百萬元訂金，是因訴外人林玫玲所交付
      之訂金尚在其這裡，因被上訴人在調解前一日有要求其先開票，等處理完後再與其處
      理，才會簽發共計一百三十萬元本票與訴外人林玫玲，後來訴外人許忠義所簽發面額
      各為一百一十五萬、十萬元支票二紙則是被上訴人給付其之工程款，其即以該二紙支
      票及五萬元現款換回前簽發與訴外人林玫玲之本票。
（四）本件房屋既係被上訴人委託處理出售，而解約亦係出賣人與買受人間之權利義務，與
      代理地位之上訴人無關，故調解書上所稱對造人，就上訴人應指受任代理人之身分出
      席處理委任事務，且被上訴人均在場談判，拒絕代收隔鄰共同壁使用費並拒絕簽約，
      被上訴人亦同意簽署該調解同意書，對上訴人以委任代理身分參與調解均未表示異議
      ，原審判決誤解代收房地訂金契約書、委託書之文字，未探求買賣委託過程之權利義
      務而為不利上訴人之論斷，被上訴人既不否認已退還訴外人林玫玲一百三十萬元，則
      上訴人代墊處理委任事務之三十萬元費用，自應由被上訴人返還之。
三、證據：除援用第一審所提證據外，補提存證信函影本五份，使用執照、給付證明書共同
    壁估價單、鄉鎮調解事件審核書、本院豐原簡易庭八十九年度豐小字第八號民事判決書
    等影本各一份，並聲請訊問證人李玉芳、侯玉鄉、陳權星，及調閱本院豐原簡易庭八十
    九年度豐小字第八號案卷。
乙、被上訴人方面：
一、聲明：駁回上訴。
二、陳述：除與原判決記載相同者，茲引用之外，補稱：
（一）與上訴人就此筆違約金處理並無任何委任關係，系爭房屋起造人是上訴人與訴外人侯
      玉鄉，而該房屋賣與訴外人林玫玲有無違約事宜，則是因建物後半部增建部分有瑕疵
      ，增建部分為上訴人所建築而與其無關，被上訴人與訴外人林玫玲間之問題，故調解
      當時由上訴人本人參加，因此無委任上訴人，調解當時就未注意被上訴人有無給付該
      筆違約金與訴外人林玫玲。
（二）兩造與訴外人林玫玲於調解當日上午，因上訴人自行與林玫玲解決違約金等賠償事宜
      ，其才同意於當日下午另與上訴人就增建工程事宜為調解，其同意給付上訴人一百二
      十五萬買下增建部分，未完工部分其自己繼續蓋，且下午調解時亦無談過違約金等事
      宜，該違約金應由上訴人自行負責。
三、證據：援用第一審所提證據。
    理      由
一、本件上訴人起訴主張被上訴人於八十五年九月三十日將其所有坐落台中縣新社鄉○○村
    ○○街○段三十九號房屋一棟（下稱系爭房屋），委託其已六百五十萬元代價出售與訴
    外人林玫玲，在交易中因林玫玲發現該房屋有共同壁補償之瑕疵，乃聲請台中縣新社鄉
    鎮調解委員會調解，合意解除與林玫玲間該買賣契約，並由上訴人基於調解事件中為被
    上訴人代理人之身分，返還訂金一百萬元並給付違約金三十萬元與林玫玲，其均已如數
    給付，且調解當時被上訴人既均在場簽署而未表示異議，其亦為表見代理人，則此違約
    金三十萬元乃其為被上訴人處理委任事務而支出之必要費用，自應由被上訴人償還之，
    爰訴請被上訴人如數給付該筆款項及法定遲延利息等語。被上訴人則以被上訴人給付訴
    外人林玫玲之違約金三十萬元部分，非屬其委任上訴人之範圍，且與訴外人林玫玲解除
    買賣契約原因，是該房屋起造人之上訴人就該房屋有違法增建之瑕疵，故調解時是由上
    訴人自行同意賠償違約金三十萬元，與其無涉等語，資為抗辯。
二、上訴人主張於八十五年九月三十日曾受被上訴人之委託，代為處理系爭房屋出售事宜，
    並以六百五十萬元出賣與訴外人林玫玲，及買賣過程中訴外人林玫玲以該房屋有瑕疵為
    由，聲請台中縣新社鄉調解委員會調解，兩造及訴外人林玫玲遂於八十六年三月十七日
    成立調解，合意解除該買賣契約，並約定由上訴人返還訴外人林玫玲已交付之定金一百
    萬元、違約金三十萬元，上訴人隨即如數給付與林玫玲，後該調解書則未經核定之事實
    ，業據其提出委託書、調解書、審核書、備忘錄等影本各一份為證，被上訴人對此亦不
    爭執，自堪信屬實。其次，上訴人主張前述交付違約金三十萬元與林玫玲之原因，係因
    受被上訴人委託代為處理該買賣契約解約事宜，該筆違約金三十萬元乃其為處理被上訴
    人委任事務而支付之必要費用一節，已為被上訴人所否認，並辯稱：其僅委託上訴人處
    理房屋買賣，關於解約之相關事宜並未委託上訴人處理，該筆違約金係上訴人自行同意
    支付，與其無涉等語，因之，本件所應審究者，厥為被上訴人有無就該違約金等解約之
    事務委任上訴人處理之情形。
三、經查，上訴人所提出委任書關於委任處理事務之內容是否包括解約事宜一事，已為被上
    訴人所否認，而觀諸該委託書第二點僅說明被上訴人全權委託上訴人出售系爭房屋事宜
    ，另委託書第五點則以受任人即本件上訴人代收定金後，委託人即被上訴人應配合簽約
    及為移轉登記，若未能履約時，委託人即被上訴人應按習慣處理賠償，屆時委託人即被
    上訴人不得藉故刁難及異議於簽約條件之約定內容，其等既已對未能履約時之處理，另
    行約明應由委託人即被上訴人自行處理賠償，即難據該委託書之記載而認該房屋買賣契
    約違約時，被上訴人亦有何委託上訴人處理之情形；再者，依前開於八十六年三月十七
    日與被上訴人、林玫玲三方為調解時之調解書記載，上訴人係以對造人之身分參與，並
    無其為被上訴人代理人之記載，而參以該調解書內容第二點所載明者，係上訴人本人同
    意返還違約金，而非由當時亦在場之被上訴人返還之情節，有該調解書影本一份可參，
    足見上訴人當時並非基於被上訴人代理人之身分而為調解，且被上訴人當時既亦在場，
    其有無就該解約之違約金事宜另委託上訴人處理之必要，亦有可疑，被上訴人所辯，尚
    非無據。
四、又以，上訴人雖稱該買賣契約當事人為被上訴人與訴外人林玫玲而與其無涉，其並無自
    行負擔該筆違約金之必要一節，然其亦不否認其為該房屋起造人而將之出賣與被上訴人
    ，該房屋增建部分亦由其施作，而訴外人林玫玲又係以該房屋增建部分之瑕疵而要求解
    約，則被上訴人不同意負擔此筆違約金損失，要求上訴人應自行負擔，亦非無可能，況
    被上訴人受任處理出售房屋事宜，事後因故解約時之違約金負擔問題，涉及之解約因素
    甚多，仍應視當事人為如何之約定以決之，本件被上訴人以應由上訴人給付該筆違約金
    ，亦難認有何違情之處。抑且，上訴人亦自承有於八十六年三月十七日下午另與被上訴
    人間就系爭房屋增建部分之工程款費用，與被上訴人另為調解，內容則由被上訴人給付
    其一百二十五萬元作為工程費用，上訴人隨即以被上訴人持交之支票並同五萬元現款，
    向訴外人林玫玲換回其前所簽發交付之包括該違約金三十萬元本票等情，並有該調解書
    影本一份附卷可稽，若如其所稱係因被上訴人之前即要求其先代為處理該違約金，其才
    於調解時同意交付與訴外人林玫玲，何以就增建部分工程款與被上訴人結算時，其非惟
    未要求被上訴人結算該違約金款項，甚至卻逕以被上訴人交付其作為工程款、已為其私
    人所有之支票用以支付與訴外人林玫玲而作為違約金使用，足見其應有自行負擔支付該
    筆違約金之意，是均難認上訴人之主張為可採；至於上訴人聲請訊問之證人陳權星已證
    稱就被上訴人有無另委託上訴人處理違約金等事宜，其並不清楚；證人侯玉鄉之證述，
    亦僅能證明被上訴人有委託上訴人處理系爭房屋出售事宜，如前述，該委託書內容就未
    能履約時，既已約明係由被上訴人自行處理，自不足認就此解約之違約金問題被上訴人
    有何委任上訴人處理之情形；另上訴人所稱被上訴人曾於本院豐原簡易庭八十九年度豐
    小字第八號訴外人侯玉鄉訴請被上訴人返還墊款事件處理中，承認該筆違約金為上訴人
    代墊一事，已為被上訴人所否認，經本院調閱該事件案卷結果，被上訴人僅表示知道上
    訴人有交付三十萬元與訴外人林玫玲，並未提及有何委託上訴人處理之情事，自亦難為
    有利上訴人之認定。
五、綜上所述，上訴人既不能舉證證明係受被上訴人之委任才代為支付該筆違約金，其基於
    委任關係訴請被上訴人給付該款項，自屬無據。從而，上訴人主張本於委任之法律關係
    ，請求被上訴人給付其參拾萬元，及自八十六年四月十七日止至清償日止，按年息百分
    之五計算之利息，為無理由，不應准許。其假執行之聲請亦失所附麗，應併予駁回。原
    審為上訴人敗訴之判決，及駁回其假執行之聲請，並無不合。上訴意旨指摘原判決不當
    ，求予廢棄改判，為無理由，應予駁回。
六、據上論結，本件上訴為無理由，依民事訴訟法第四百三十六條之一第三項、第四百四十
    九條第一項、第七十八條，判決如主文。
中      華      民      國      八十九      年     十一     月      十      日
                                    臺灣臺中地方法院民事第一庭
~B審判長法官  吳惠郁
~B法      官  林洲富
~B法      官  林麗真
右正本證明與原本無異
不得上訴。
中      華      民      國      八十九      年     十一     月      十      日
~B法院書記官


司法院資訊處製作；財團法人民間司法改革基金會備份。
